【裁判字號】    89,訴,3462
【裁判日期】    900412
【裁判案由】    損害賠償
【裁判全文】
臺灣高雄地方法院民事判決  八十九年度訴字第三四六二號
    原      告    戊○○
    兼法定代理人  丁○○
    原      告    丙○○
                  乙○○○
    被      告    甲○○
                              （現於高雄分監執行中）
右當事人間請求損害賠償事件，本院判決如左：
    主      文
被告應給付原告丁○○新台幣玖拾貳萬參仟陸佰陸拾陸元及自民國八十八年八月二十
一日起至清償日止，按年息百分之五計算之利息。
被告應給付原告戊○○新台幣捌拾陸萬零參佰參拾肆元及自民國八十八年八月二十一
日起至清償日止，按年息百分之五計算之利息。
被告應給付原告丙○○新台幣玖拾伍萬零柒佰捌拾陸元及自民國八十八年八月二十一
日起至清償日止，按年息百分之五計算之利息。
被告應給付原告乙○○○新台幣壹佰零壹萬肆仟壹佰柒拾參元及自民國八十八年八月
二十一日起至清償日止，按年息百分之五計算之利息。
原告其餘之訴駁回。
訴訟費用由被告負擔百分之五十七，由原告丁○○負擔百分之十六，由原告戊○○負
擔百分之十二，由原告丙○○負擔百分之七，餘由原告乙○○○負擔。
本判決第一項於原告丁○○以新台幣參拾萬捌仟元供擔保後，得假執行；但被告於假
執行程序實施前，以新台幣玖拾貳萬參仟陸佰陸拾陸元為原告丁○○預供擔保後，得
免為假執行。
本判決第二項於原告戊○○以新台幣貳拾捌萬柒仟元供擔保後，得假執行；但被告於
假執行程序實施前，以新台幣捌拾陸萬零參佰參拾肆元為原告戊○○預供擔保後，得
免為假執行。
本判決第三項於原告丙○○以新台幣參拾壹萬柒仟元供擔保後，得假執行；但被告於
假執行程序實施前，以新台幣玖拾伍萬零柒佰捌拾陸元為原告丙○○預供擔保後，得
免為假執行。
本判決第四項於原告乙○○○以新台幣參拾參萬玖仟元供擔保後，得假執行；但被告
於假執行程序實施前，以新台幣壹佰零壹萬肆仟壹佰柒拾參元為原告乙○○○預供擔
保後，得免為假執行。
原告其餘假執之聲請駁回。
    事      實
甲、原告方面：原告均未於言詞辯論期日到場，惟據其以前提出之書狀及陳述略以：
壹、聲明：
一、被告應給付原告戊○○新台幣（下同）一百四十七萬一千六百二十七元，並自起
    訴狀繕本送達之翌日起至清償日止，按年息百分之五計算之利息。
二、被告應給付原告丁○○一百七十七萬九千六百六十三元，並自起訴狀繕本送達之
    翌日起至清償日止，按年息百分之五計算之利息。
三、被告應給付原告丙○○一百三十三萬八千四百九十一元，並自起訴狀繕本送達之
    翌日起至清償日止，按年息百分之五計算之利息。
四、被告應給付原告乙○○○一百四十萬三千二百元，並自起訴狀繕本送達之翌日起
    至清償日止，按年息百分之五計算之利息。
五、原告願供擔保，請准宣告假執行。
貳、陳述：
一、被告於民國八十八年五月一日下午時十五分許，於飲酒後其吐氣所含酒精成份已
    達每公升零點七六毫克，超過每公升零點二五毫克以上，已不能安全駕駛車輛時
    ，仍駕駛車牌號碼ＶＷ－九二五五號自小客車，以時速高於六十公里以上之速度
    ，沿高雄縣路竹鄉○○村○○路，由東往西行駛，途經高雄縣一八四線道四公里
    五百公尺處，原應注意在郊區道路行駛，時速不得超過六十公里，另應注意車前
    狀況，並隨時採取必要之安全措施，且依當時情形，又非不能注意，竟疏於注意
    減速慢行，適有王騰毅駕駛車牌號碼Ｕ八－七一０號計程車搭載乘客黃盈禎，沿
    高雄縣路竹鄉○○村○○路，由西往東行駛，亦行經該處，甲○○竟失控衝入對
    向車道，撞及王騰毅所駕駛之計程車，致使駕駛王騰毅受有脾臟破裂等傷害，而
    乘客黃盈禎受有顱內出血等傷害，黃盈禎經送醫急救不治死亡。
二、被告因前開過失不法侵害黃盈禎致死，揆之民法第一百八十四條、第一百九十二
    條及第一百九十四條之規定，被告應對原告負擔損害賠償責任。爰臚列求金額如
    后：
（一）殯葬費：原告丁○○為死者支出殯葬費共計五十萬八千二百五十元，有收據可
      憑。
（二）醫療費用：醫療費用計二十七萬一千四百十三元，有收據可憑。
（三）扶養費：原告戊○○為死者黃盈禎之女，有戶籍謄本可稽，按原告戊○○為七
      十七年四月二十一日生，伊於被害人黃盈禎八十八年五月一日死亡時年僅十一
      歲，應可受扶養時間為九年，依八十七年度綜合所得稅扶養，親屬寬減額為每
      年七萬二千元，按霍夫曼計算法扣除中間利息計算，被告應賠償四十七萬一千
      六百二十七元。原告丙○○、乙○○○為死者黃盈禎之父母，有戶籍謄本可稽
      ，被告侵害原告之女黃盈禎致死，自屬侵害原告等將來應受贍養之權利。原告
      丙○○，三十一年十二月九日生，現年五十七歲，依八十二年台灣地區男性居
      民平均餘命表所示，以二十一年餘壽計，並依八十七年度綜合所得稅扶養親屬
      寬減額為每年七萬二千元，按霍夫曼計算法扣除中間利息計算之結果，扶養費
      總額為一百零一萬五千四百七十三元，因原告育有三名子女，故得請求三分之
      一扶養費三十三萬八千四百九十一元之損害賠償。原告乙○○○，三十五年三
      月二十六日生，現年五十三歲，依八十二年台灣地區女性居民平均餘命表所示
      ，以二十七年餘壽計，並依八十七年度綜合所得稅扶養親屬寬減額每年七萬二
      千元，按霍夫曼計算法扣除中間利息計算之結果，扶養費總額一百二十萬九千
      六百元，因原告育有三名子女，故得請求三分之一扶養費四十萬三千二百元之
      損害賠償。
（四）精神慰撫金：被害人黃盈禎為原告戊○○之母，正值壯年，驟然天人永隔，原
      告等需承受喪母、失去愛妻及白髮人送黑髮人之痛，且被告對被害人及家屬完
      全置之不理，毫無悔意及歉意，迄今亦拒不出面解決，原告爰各請求一百萬元
      精神慰撫金。
參、證據：提出喪葬費收據、打鼓岩元亨寺金剛寶塔感謝狀、醫療費用收據、台灣地
    區男性平均餘命表、台灣地區女性平均餘命表各一件戶籍謄本二件為證。
乙、被告方面：
壹、聲明：
（一）請求駁回原告之訴。
（二）如受不利之判決，願供擔保請准免為假執行。
貳、陳述：
一、被告承認有飲酒肇事致被害人黃盈禎死亡之事實，對於原告主張之醫療費、喪葬
    費、扶養費無意見，慰撫金請求則太高。被告係國中畢業，為卡車司機，月入三
    萬元，名下並無財產，尚未結婚與父母同住。
二、原告請求之金額過高，被告無能力付款，且原告已領取強制保險費一百二十萬元
    ，另外造成系爭車禍的計程車司機也有過失，亦應負擔賠償責任。
丙、本院依職權調閱本院八十八年度交易字第四七三號刑事卷，並向財政部國稅局調
    閱被告最近三年之報稅及財產歸戶資料。
    理    由
一、本件原告經合法通知，未於最後言詞辯論期日到場，核無民事訴訟法第三百八十
    六條所列各款情形，爰依被告之聲請，由其一造辯論而為判決。
二、原告主張被告於八十八年五月一日下午時十五分許，於飲酒後吐氣所含酒精濃度
    成份達每公升零點七六毫克，已不能安全駛車輛時，仍駕駛車牌號碼ＶＷ－九二
    五五號自小客車，以時速高於六十公里以上之速度，沿高雄路竹鄉○○村○○路
    ，由東往西行駛，途經高雄縣一八四線道四公里五百公尺處，原應注意在郊區道
    路行駛，時速不得超過六十公里，另應注意車前狀況，並隨時採取必要之安全措
    施，且依當時情形，又非不能注意，竟疏於注意減速慢行，適有訴外人王騰毅駕
    駛車牌號碼Ｕ八－七一０號計程車搭載被害人黃盈禎，沿高雄縣路竹鄉○○村○○路，由西往東行駛，亦行經該處，被告竟失控衝入對向車道，撞及王騰毅所駕
    駛之計程車，致被害人黃盈禎受有顱內出血等傷害，經送醫急救不治死亡。而被
    害人黃盈禎係原告丁○○之配偶、原告戊○○之母及原告丙○○、乙○○○之女
    ，被告前開過失不法侵害黃盈禎致死，依民法第一百八十四條、第一百九十二條
    及第一百九十四條規定，被告應對原告負擔損害賠償責任，為此提起本件訴訟等
    語。被告則以其係國中畢業，為卡車司機，月入三萬元，名下並無財產，尚未結
    婚與父母同住，原告請求之慰撫金過高。原告請求之金額被告亦無能力付款，且
    原告已領取強制保險費一百二十萬元，另外造成系爭車禍的計程車司機也有過失
    ，亦應負擔賠償責任等語資為抗辯。
三、原告主張被告於八十八年五月一日下午時十五分許，於飲酒後吐氣所含酒精濃度
    成份達每公升零點七六毫克，已不能安全駛車輛時，仍駕駛車牌號碼ＶＷ－九二
    五五號自小客車，以時速高於六十公里以上之速度，沿高雄路竹鄉○○村○○路
    ，由東往西行駛，途經高雄縣一八四線道四公里五百公尺處，撞及沿高雄縣路竹
    鄉○○村○○路，由西往東行駛，亦行經該處而由訴外人王騰毅所駕駛且搭載被
    害人黃盈禎之車牌號碼Ｕ八－七一０號計程車，致被害人黃盈禎受有顱內出血等
    傷害，經送醫急救不治而於八十八年十月十三日死亡。而被害人黃盈禎係原告丁○○之配偶、原告戊○○之母及原告丙○○、乙○○○之女之事實，業據原告提
    出戶籍謄本二件為證，且經被告自認屬實，並經本院依職權調閱本院八十八年度
    交易字第四七三號刑事卷證，核屬相符，自堪信原告此部分之主張為真實。
四、原告又主張被告原應注意在郊區道路行駛，時速不得超過六十公里，另應注意車
    前狀況，並隨時採取必要之安全措施，且依當時情形，又非不能注意，竟疏於注
    意減速慢行，而失控衝入對向車道，肇致系爭車禍，致被害人黃盈禎死亡，被告
    應負過失致死責任等語，被告雖自承亦有過失，惟辯稱計程車駕駛王騰毅亦有過
    失云云。然依道路交通標誌標線號誌設置規則第一百六十五條第一項規定，分向
    限制線，乃用以劃分路面成雙向車道，禁止車輛跨越行駛，並不得迴轉；又汽車
    駕駛人有飲酒後其吐氣所含酒精成份超過每公升零點二五毫克以上者，不得駕車
    ；汽車在劃有分向限制線之路段行駛時，不得駛入來車之車道內；汽車行駛時，
    駕駛人應注意車前狀況，並隨時採取必要之安全措施，道路交通安全規則第一百
    十四條第二款、第九十七條第二款及第九十四條第三項亦分別定有明文。經查被
    告既考領有職業聯結車駕駛執照，對於前揭規定自無法諉為不知，且前揭規定之
    義務亦為被告應注意之事項，況依當時天候陰，日間自然光線，速限為每小時六
    十公里，柏油路面平直乾燥無缺陷，道路無障礙物，視距良好，有劃設分向限制
    線，此有本院八十八年度交易字第四七三號刑事卷附之道路交通事故調查報告表
    可稽。又依被告之智識、能力亦無不能注意之情事，竟仍以時速七、八十公里以
    上行車速度超速疾駛，復因酒醉混惑其其判斷及注意能力之際，而疏於注意跨越
    分向限制線（即中央雙黃線）駛入來車道，亦未注意警戒車前動態，並採取適當
    、必要及有效之閃避、煞車等安全措施，致發生本件車禍，是被告駕駛小客車酒
    醉超速行駛失控侵入來車道實為本件車禍之肇事主因，訴外人王騰毅駕駛小客車
    並無肇事因素，則被告對本件車禍自應負全部過失責任甚明，即本件道路交通事
    故經送臺灣省高屏澎區車輛行車事故鑑定委員會及臺灣省車輛行車事故覆議委員
    會鑑定肇事因素，亦均同此認定，亦有前開刑事卷附之臺灣省高屏澎區車輛行車
    事故鑑定委員會八十九年三月二十九日高屏澎鑑字第八九○四六八號鑑定意見書
    及臺灣省車輛行車事故覆議委員會八十九年六月九日府覆議字第八九○六三六號
    函在卷足佐，是被告辯稱訴外人王騰毅亦有過失云云，實屬無據，委不足取。又
    本件被害人黃盈禎既因系爭車禍而死亡，顯見被告之前揭過失駕車行為與被害人
    死亡之結果間，有相當因果關係，是原告主張被告應負全部過失侵權行為責任，
    洵屬有據。
五、按在民法債編修正施行前發生之債，除本施行法有特別規定外，不適用修正施行
    後之規定，八十九年五月五日施行之民法債編施行法第一條後段有明文規定。經
    查本件被告過失行為肇致系爭車禍發生於八十八年五月一日，在八十九年五月五
    日新修正民法債編施行前，是參照首開法條規定，本件自應適用修正前之民法債
    編規定。
六、次按因故意或過失，不法侵害他人之權利者，負損害賠償責任；不法侵害他人致
    死者，對於支出殯葬費之人，亦應負損害賠償責任，修正前民法第一百八十四條
    第一項前段、第一百九十二條第一項分別定有明文。經查原告主張被害人黃盈禎
    死亡後，原告丁○○辦理其喪葬事宜，共支出殯葬費五十萬八千二百五十元乙節
    ，有原告提出之喪葬費收據、打鼓岩元亨寺金剛寶塔感謝狀各一件在卷足憑，被
    告並不爭執，經核其中所列項目，均為喪葬、習俗所必須，且其支出金額並未過
    高等情，復為被告所自承，應認係必要之殯葬費用，原告丁○○請求被告賠償自
    屬有據。
七、再按不法侵害他人之身體或健康者，對於被害人因此喪失或減少勞動能力，或增
    加生活上之需要時，應負損害賠償責任，修正前民法第一百九十三條第一項亦有
    明文。經查原告丁○○主張於被害人黃盈禎因本件車禍受傷治療期間，共支出醫
    療費用二十七萬一千四百十三元云云，雖據原告提出醫療費用收據一紙為證，並
    為被告所不爭執。然依全民健康保險法第八十二條規定，保險對象因汽車交通事
    故，經本保險提供醫療給付者，本保險之保險人，得向強制汽車責任保險之保險
    人代位請求該項給付，是全民健康保險之保險人對於強制汽車責任保險之保險人
    所得為之代位請求，既無須經由被害人之移轉權利，顯屬法定代位權。則全民健
    康保險之保險人中央健康保險局如已給付醫療費用，被保險人人對於侵權行為人
    之損失賠償請求權，即當然移轉於中央健康保險局，自得代位被保險人向強制汽
    車責任保險人或該侵權行為人請求損失賠償，而被保險人對侵權行為人請求之權
    利，既已法定移轉於中央健康保險局，自不得再向該侵權行為人請求；又參照全
    民健康保險法第一條及第三十一條第一項規定意旨，可知全民健康保險之開辦，
    旨在增進全體國民健康，以提供醫療保健服務，係以實支實付提供門診或住院診
    療服務方式為給付，有損害填補原則之適用，是被保險人自不得藉由全民健康保
    險制度獲取不當之利益，侵權行為人之損害賠償責任，雖不因中央健康保險局之
    給付而免除，惟被害人既未實際支出全民健康保險給付之醫療費用，自不得請求
    該項醫療費用。經核原告丁○○提出之醫療費用收據所載，被害人黃盈禎因本件
    車禍傷害就醫，因診察費、掛號費及全民健康保險部分負擔，而支出醫療費用一
    萬五千四百十六元部分，自屬係治療上之必要費用，原告丁○○為被害人黃盈禎
    代為墊付自得請求被告賠償。至原告丁○○請求之其餘醫療費用部分，除醫療費
    用收據所載證明書費一百元部分，顯非屬於被害人黃盈禎所受傷害之必要醫療費
    用外，均屬全民健康保險給付範圍，自非原告丁○○實際支出，參照前開說明，
    原告丁○○自不得請求被告給付，是原告丁○○請求被告給付證明書費一百元及
    全民健康保險給付二十五萬五千九百九十七元部分，自屬無據，均應予剔除。
八、復按被害人對於第三人負有法定扶養義務者，加害人對於該第三人亦應負損害賠
    償責任，修正前民法第一百九十二條第二項定有明文。經查被害人黃盈禎之女即
    原告戊○○為七十七年四月二十一日生，於被害人黃盈禎死亡時之八十八年十月
    十三日，其年齡為足十一歲，距年滿二十歲無需仰賴父母扶養期間為八年六個月
    ；另被害人黃盈禎之父母即原告丙○○、乙○○○分別為三十一年十二月九日、
    三十五年三月二十六日生，至被害人黃盈禎死亡之日其年齡分別足五十六歲、五
    十三歲等情，有原告提出之戶籍謄本可稽，依內政部統計處八十九年十二月編印
    之台閩地區高雄市簡易生命表所載，其餘命分別為二一．二二年及二六．七二年
    。是原告戊○○以八年六個月、原告丙○○以二十一年、原告乙○○○以二十六
    ．七二年計算其請求扶養費之期間並無不合，原告戊○○請求超過八年六個月及
    原告乙○○○請求超過二十六．七二年部分則均屬無據。而其扶養費之數額，以
    事故發生前之八十七年度綜合所得稅扶養親屬寬減額，每人每年為七萬二千元，
    以霍夫曼式扣除中間利息，原告戊○○八年六個月之扶養費為五十二萬零六百六
    十七元（｛７２０００×６．00000000（霍夫曼係數）＋７２０００×
    ０．５×（７．00000000－0．00000000）｝＝５２０６６７
    〈小數點以下四捨五入〉）、原告丙○○二十一年間之扶養費為一百零五萬二千
    三百五十七元（７２０００×１４．00000000（霍夫曼係數）＝000
    0000〈小數點以下四捨五入〉）、原告乙○○○二十六．七二年間之扶養費
    為一百二十四萬二千五百十九元（｛７２０００×１６．00000000（霍
    夫曼係數）＋７２０００×０．７２×（１７．00000000－00．00
    000000）｝＝0000000〈小數點以下四捨五入〉）。惟原告戊○○
    另有其父即原告丁○○需負扶養之責；原告丙○○、乙○○○除被害人黃盈禎外
    ，尚有子女二人，均為原告所自認，則原告戊○○可請求之金額應扣除二分之一
    為二十六萬零三百三十四元；原告丙○○、乙○○○可請求之金額均應扣除三分
    之二，分別為三十五萬零七百八十六元、四十一萬四千一百七十三元。
九、末按不法侵害他人致死者，被害人之父母、子女及配偶，雖非財產上之損害，亦
    得請求賠償相當之金額，修正前民法第一百九十四條亦有明文。經查原告丁○○
    係被害人黃盈禎之夫；原告戊○○為被害人黃盈禎之女；原告丙○○及乙○○○
    則分別為被害人黃盈禎之父母，有戶籍謄本在卷足稽，則原告丁○○壯年喪偶，
    其餘原告橫遭喪母或喪女之痛，不能再與被害人黃盈禎共享親情及天倫之樂，精
    神上自均感痛苦，是原告請求被告賠償慰撫金，亦均屬有據。再查原告丁○○係
    國中畢業，現年足三十一歲，經營茶葉生意；原告戊○○為現年十一足歲，顯然
    尚就讀於國民小學而需母親關愛照護；原告丙○○無業，國中畢業，名下無財產
    ，育有一男二女；原告乙○○○亦無業，且不識字，同無財產。被告則為國中畢
    業，未婚與父母同住，並從事卡車司機工作，月入三萬元，且無財產等情，業據
    兩造陳述在卷，並為兩造所不爭執，且經本院依職權向財政部國稅局調閱被告最
    近三年之報稅及財產歸戶資料結果，亦查無被告於八十六年度至八十八年度辦理
    綜合所得稅結算申報及其他財產資料乙節，亦有財政部台灣省南區國稅局岡山稽
    徵所九十年二月二日南區國稅岡山徵字第九○○○二一○六號函在卷可按，是本
    院審酌兩造之身分、地位、經濟能力、原告所受之精神上痛苦及被告迄未與原告
    達成和解等一切情狀，認原告各請求一百萬元之慰撫金尚屬過高，原告丁○○、
    戊○○、丙○○及乙○○○得請求被告賠償之慰撫金，應各以五十萬元、六十萬
    元、六十萬元及六十萬元為相當。
十、綜上所述，原告因被告之過失侵權行為得請求被告賠償損害之金額，原告丁○○
    部分為九十二萬三千六百六十六元、原告戊○○為八十六萬零三百三十四元、原
    告丙○○部分為九十五萬零七百八十六元、原告乙○○○部分為一百零一萬四千
    一百七十三元。被告雖另辯稱原告已領取強制保險費一百二十萬元云云，然既未
    舉證以實其說，所辯自不可採，本院自無庸審酌。從而原告依據侵權行為之法律
    關係分別請求被告給付如主文所示金額及各自起訴狀繕本送達之翌日即八十八年
    八月二十一日起至清償日止，按年息百分之五計算之法定遲延利息，為有理由，
    應予准許；其逾此部分之請求，尚屬無據，應予駁回。
十一、兩造均陳明願供擔保，聲請宣告假執行，或免為假執行，經核原告勝訴部分，
      合於法律之規定，爰分別酌定相當之擔保金額併宣告之；至原告其餘假執行之
      聲請，則因訴之駁回而失所依附，不予准許。
據上論結，本件原告之訴，為一部有理由，一部無理由，爰依民事訴訟法第三百八十
五條第一項前段、第七十九條但書、第三百九十條第二項、第三百九十二條，判決如
主文。
中      華      民      國    九十      年      四      月     十二     日
                              臺灣高雄地方法院民事第五庭
~B法  官  林雯娟
右正本證明與原本無異。
如不服本判決，應於送達後廿日內，向本院提出上訴狀。
~B書記官  黃麗緞
中      華      民      國    九十      年      四      月      十二    日


司法院資訊處製作；財團法人民間司法改革基金會備份。
